【裁判字號】    96,上易,864
【裁判日期】    970326
【裁判案由】    返還不當得利
【裁判全文】
臺灣高等法院民事判決                 96年度上易字第864號
上  訴  人  甲○○
訴訟代理人  李建民律師
複 代理 人  龔維智律師
被 上訴 人  乙○○
訴訟代理人  鄭洋一律師
複 代理 人  蔣宜庭律師
上列當事人間返還不當得利事件，上訴人對於中華民國96年9月
11日台灣台北地方法院96年度重訴字第275號第一審判決提起上
訴，本院於97年3月12日言詞辯論終結，判決如下：
    主  文
原判決關於命上訴人給付之金額超過新台幣捌拾壹萬捌仟參佰捌
拾參元本息，及自民國九十六年二月二十八日起至返還如原判決
附圖所示甲部分土地之日止，按月給付新台幣壹萬肆仟捌佰貳拾
元，暨該部分假執行之宣告，暨訴訟費用（確定部分除外）之裁
判均廢棄。
前開廢棄部分，被上訴人在第一審之訴及其假執行之聲請均駁回
。
其餘上訴駁回。
第一審（確定部分除外）及第二審訴訟費用由上訴人負擔百分之
七十，餘由被上訴人負擔。
    事實及理由
一、本件被上訴人起訴主張：被上訴人所有坐落台北市○○區○
    ○段2小段124號地號土地（下稱系爭土地），遭上訴人占用
    並建築門牌號碼為台北市○○區○○街19號1樓房屋（下稱
    系爭房屋），嗣被上訴人對上訴人提起拆屋還地訴訟，經台
    北市古亭地政事務所測量結果，系爭房屋占用系爭土地之面
    積如原審判決附圖所示計59平方公尺，且經原法院以84年度
    訴字第2917號判決被上訴人勝訴後，上訴人不服提起上訴，
    迭經本院90年度上更(四)字第286號及最高法院93年度台上字
    第292號判決上訴人敗訴確定。詎上訴人無視上開確定判決
    效力，仍繼續占用系爭土地，爰依民法第179條及第184條第
    1項前段之規定，請求上訴人給付新台幣（下同）1,169,119
    元及自起訴狀繕本送達翌日起至清償日止，按年息5%計算之
    利息，暨自起訴狀繕本送達翌日起至返還系爭土地之日止，
    按月給付損害金21,171元等語。
二、上訴人辯以：系爭房屋係於民國57年建築完工，為近40年建
    築之老舊房屋，而系爭土地雖三面臨路，惟非位於台北市繁
    榮之市區，又系爭土地附近設有車輛保養廠，易製造噪音，
    生活機能不佳，隔鄰15號房屋則出租他人作為禮儀公司，故
    系爭房屋旁及對面房屋均無商家，自無按系爭土地申報地價
    年息10%計算相當於租金之不當得利之價值，且系爭房屋之2
    樓（面積54平方公尺）與系爭房屋上下對稱，二者共同占用
    系爭土地之面積計54平方公尺，是被上訴人僅能請求1筆損
    害金或不當得利，由上訴人與該2樓之占用人即原審共同被
    告高義谷平均負擔，而不得分別請求2筆損害金或不當得利
    等語。
三、本件原法院判決：上訴人應給付被上訴人1,169,119元及自
    96年2月28日起至清償日止，按年息5%計算之利息；暨自96
    年2月28日起至返還系爭土地之日止，按月給付21,171元；
    並駁回被上訴人其餘之訴。上訴人不服原判決，提起上訴，
    上訴聲明為：（一）原判決不利於上訴人部分廢棄。（二）
    上開廢棄部分，被上訴人在第一審之訴及其假執行聲請均駁
    回。被上訴人則聲明：上訴駁回。（原法院駁回被上訴人其
    餘之訴部分，及判決原審共同被告高義谷敗訴部分，未據被
    上訴人及高義谷分別提起上訴，均已告確定。）
四、兩造不爭執之事實：（本院卷第32頁背面）
    本件被上訴人所有之系爭土地，遭上訴人及高義谷無權占用
    如原審判決附圖所示系爭房屋（面積59平方公尺），及系爭
    房屋2樓（面積54平方公尺）等情，業經原法院84年度訴字
    第2917號判決上訴人應拆屋還地，雖上訴人不服提起上訴，
    經最高法院4度發回更審，嗣經本院以90年度上更(四)字第286
    號判決及最高法院以93年度台上字第292號裁定上訴人敗訴
    確定在案，有系爭土地謄本、上開判決書及確定證明書在卷
    可憑（原審卷第9頁至第109頁），堪信此部分之事實為真正
    。
五、本件經本院與兩造整理之爭點為：被上訴人請求上訴人返還
    不當得利（或損害金)之金額究以若干始為合理？（本院卷
    第32頁背面）爰述之如下：
（一）按「因故意或過失，不法侵害他人之權利者，負損害賠償
      責任。」、「無法律上原因而受利益，致他人受損害者，
      應返還其利益。」民法第184條第1項前段、第179條前段
      分別定有明文。又無權占有他人土地，可獲得相當於租金
      之利益（最高法院61年度台上字第1695號判例意旨參照）
      。次按城市地方房屋之租金，以不超過土地及其建築物申
      報總價額年息10%為限。所謂土地總價額，係以法定地價
      為準，而法定地價係土地所有人依土地法規定所申報之地
      價，在平均地權條例施行區域，係指土地所有權人於地政
      機關舉辦規定地價或重新規定地價時之公告申報期間內自
      行申報之地價，如土地所有權人未於公告期間申報地價者
      ，以公告地價80%為其申報地價，亦有土地法第97條第1項
      、第105條、第148條、同法施行法第25條及平均地權條例
      第16條可資參照。另基地租金之數額，除以基地申報地價
      為基礎外，尚須斟酌基地之位置，工商業繁榮之程度，承
      租人利用基地之經濟價值及所受利益等項，並與鄰地租金
      相比較，以為決定，並非必達申報總地價年息10%最高額
      （最高法院68年度台上字第3071號判例意旨參照）。可知
      ，法律上就土地租金之範圍已有最高限額之規定，除當事
      人另有約定外，自應受上開法律條文規定限制，以定租金
      之最高限額。
（二）經查：
  １、上訴人占有系爭土地，並無法律上之權源，已如上述，則
      依上揭之說明，上訴人自可獲得相當於租金之不當得利，
      並致被上訴人受有損害，是被上訴人自得依上開規定請求
      上訴人給付相當於租金之不當得利（或損害金）。
  ２、系爭房屋位於系爭土地上，而系爭土地三面臨路，前有20
      米寬之木新路2段、旁有15米寬之永安街22巷，後則有8米
      寬之永安街，鄰近有便利商店、禮儀公司、國術館、佛具
      店及車輛保養廠等，隔木新路對面則為綠堤社區大樓，並
      有多線公車站牌，交通尚稱便利，生活機能亦稱不錯，惟
      系爭土地附近之店家，乃零散位於四處，並非係一系列店
      家林立之情形，又系爭土地週邊建物除綠堤社區大樓外多
      屬老舊建物等情，有兩造提出之現場照片可憑（本院卷第
      28頁、第47至51頁，第63至76頁），並經本院親至現場勘
      驗屬實，亦有本院勘驗筆錄可按（本院卷第36至38頁）。
      本院爰審酌上述系爭土地附近之交通、週遭環境及商業繁
      榮程度，認被上訴人請求上訴人給付相當於租金之不當得
      利（或損害金）金額，應按上訴人無權占有系爭土地面積
      之申報地價年息7%為適當，並依此計算上訴人應給付被上
      訴人不當得利（或損害金）之金額（或損害金）如後述３
      所示。
  ３、系爭土地自91年2月起至95年12月之申報地價皆為每平方
      公尺39,573元，自96年1月起則為每平方公尺43,060元，
      此有系爭土地謄本及公告地價謄本可憑（原審卷第9頁、
      第110頁）。則上訴人自91年2月1日起至96年1月31日止，
      無權占用系爭土地可獲得相當租金之利益，並致被上訴人
      所受損害之金額為818,383元（計算式：詳如附表所示）
      。是被上訴人請求上訴人給付818,383元及自起訴狀繕本
      送達翌日（即96年2月28日）起至清償日止，按年息5%計
      算之利息，暨自96年2月28日起至返還系爭土地之日止，
      按月給付14,820元（計算式：43,060元×0.07×59÷12月
      ＝14,820元），為有理由，應予准許。逾此部分之請求，
      則無理由，應予駁回。
  ４、至上訴人另主張：系爭房屋之2樓（面積54平方公尺）與
      系爭房屋上下對稱，二者共同占用系爭土地之面積計54平
      方公尺，是被上訴人僅能請求1筆損害金或不當得利，由
      上訴人與該2樓之占用人高義谷平均負擔，不得分別請求2
      筆損害金或不當得利等語。惟被上訴人就系爭土地之利用
      ，原有可能將該土地上之建物，以建築1、2層或2層以上
      建物之方式出租與他人而分別收取租金，此為被上訴人如
      何善用土地之問題，與被上訴人是否因之重覆獲利，別為
      二事，茲系爭土地雖遭上訴人無權占用，惟不能排除上開
      之可能性，而被上訴人復係請求相當於租金之不當得利或
      損害金，自有向上訴人及高義平分別請求之權，是上訴人
      此部分之主張，亦顯有誤會，仍不可採。
六、綜上所述，被上訴人依民法第179條及第184條第1項前段之
    規定，請求上訴人給付818,383元及自起訴狀繕本送達翌日
    （即96年2月28日）起至清償日止，按年息5%計算之利息，
    暨自96年2月28日起至返還系爭土地之日止，按月給付14,82
    0元（計算式：43,060元×0.07×59÷12月＝14,820元），
    為有理由，應予准許。逾此部分之請求，則無理由，應予駁
    回。原審就超過上開應准許部分，為上訴人敗訴之判決，並
    為假執行之宣告，自有未洽。上訴意旨指摘原判決此部分不
    當，聲明廢棄改判，為有理由。至於上開應准許部分，原審
    判命上訴人給付，並為假執行之宣告，核無違誤，上訴意旨
    ，指摘原判決此部分不當，聲明廢棄，為無理由，應駁回其
    上訴。
七、本件事證已臻明確，兩造其餘之攻擊防禦方法核於判決結果
    不生影響，爰毋庸一一論述，併此敘明。
八、據上論結，本件上訴為一部有理由，一部無理由，依民事訴
    訟法第450條、第449條第1項、第79條，判決如主文。
中    華    民    國    97    年    3     月    26    日
                    民事第十二庭
                        審判長法  官  陳駿璧
                              法  官  王麗莉
                              法  官  陳邦豪
正本係照原本作成。
不得上訴。
中    華    民    國    97    年    3     月    26    日
                              書記官  李佳樺
 附表：計算式
┌─────────────────────────┐
│（元以下四捨五入）                                │
├────┬────────────────────┤
│年    度│申報地價×7%×面積㎡×年數＝應付金額    │
├────┼────────────────────┤
│91年2月1│39,573元 ×0.07×59×4＝653,746元       │
│日起至95│39,573元×0.07×59÷12×11月＝149,817元 │
│年12月31│小計：803,563元                         │
│日止    │                                        │
│        │                                        │
├────┼────────────────────┤
│96年1月1│43,060元 ×0.07×59÷12月＝14,820元     │
│日至同年│                                        │
│月31日止│                                        │
├────┼────────────────────┤
│總    計│818,383元                               │
└────┴────────────────────┘


司法院資訊處製作；財團法人民間司法改革基金會備份。
